臺灣嘉義地方法院民事判決
110年度訴字第330號
原      告  陳葉青  
訴訟代理人  王朝丞  
被      告  陳怡樺  
訴訟代理人  池建璋  
被      告  陳德欣  
            陳枝茂  
上列當事人間請求返還不當得利事件，本院於民國110年12月22
日言詞辯論終結，判決如下：
    主      文
原告之訴及假執行之聲請均駁回。
訴訟費用由原告負擔。
    事實及理由
壹、程序部分：
一、訴之追加變更及撤回追加起訴部分：
㈠、按訴狀送達後，原告不得將原訴變更或追加他訴。但請求之
    基礎事實同一者，不在此限，民事訴訟法第255條第1項第2
    款定有明文。
㈡、原告訴之聲明歷次變更如下：
１、原起訴狀之訴之聲明：被告陳怡樺、陳德欣、陳枝茂應共同
    支付原告陳葉青每月新臺幣（下同）1萬元共63個月。訴訟
    費用由被告負擔。願供擔保，請准宣告假執行。
２、後於110年8月27日具狀追加為：
⑴、先位聲明：被告陳怡樺、陳德欣、陳枝茂應按嘉義市○區○○路
    000號及000號建物持分比例給付原告合計350,093元，並原
    告民事準備暨調查證據聲請狀繕本送達之日起至清償日止，
    按年息百分之5計算之利息；並自原告民事準備暨調查證據
    聲請狀繕本送達之日起，按嘉義市○區○○路000號及000 號建
    物持分每月給付原告合計5,834元。訴訟費用由被告連帶負
    擔。原告願供擔保，請准宣告假執行。
⑵、備位聲明：被告陳怡樺、陳德欣、陳枝茂應將坐落嘉義市○區
    ○○段○○段00地號，面積124.00平方公尺土地上門牌號碼嘉義
    市○區○○路000號未保存登記之建築物全部（面積以地政事務
    所實測圖為準）拆除，並將土地返還原告及其他全體共有人
    。被告陳怡樺、陳德欣、陳枝茂應將坐落嘉義市○區○○段○○
    段0000地號，面積74.00平方公尺土地上門牌號碼嘉義市○區
    ○○路000號未保存登記之建築物全部（面積以地政事務所實
    測圖為準）拆除，並將土地返還原告及其他全體共有人。被
    告陳怡樺、陳德欣、陳枝茂應按嘉義市○區○○路000號及000
    號建物持分比例給付原告350,093元予原告，並原告民事準
    備暨調查證據聲請狀繕本送達之日起至清償日止，按年息百
    分之5計算之利息；暨自原告民事準備暨調查證據聲請狀繕
    本送達之日起至返還土地之日止，按嘉義市○區○○路000號及
    000號建物持分比例每月給付原告5,834元。
３、復又於110年9月14日言詞辯論當庭以言詞撤回備位聲明，僅
    保留先位聲明。
㈢、核原告所為之追加訴之聲明，因係基於請求給付使用建物之
    不當得利基礎事實，故請求之基礎事實同一，經核與法尚無
    不合，應予准許，合先敘明。
㈣、另原告於判決確定前，得撤回訴之全部或一部。但被告已為
    本案之言詞辯論者，應得其同意。訴之撤回應以書狀為之。
    但於期日，得以言詞向法院或受命法官為之。以言詞所為訴
    之撤回，應記載於筆錄，如他造不在場，應將筆錄送達。訴
    之撤回，被告於期日到場，未為同意與否之表示者，自該期
    日起；其未於期日到場或係以書狀撤回者，自前項筆錄或撤
    回書狀送達之日起，10日內未提出異議者，視為同意撤回。
    民事訴訟法第262條定有明文。原告前開撤回備位聲明之部
    分因屬訴之追加，而到庭被告陳怡樺表明不同意其追加，且
    當日業已知悉原告撤回前開部分，迄今未表示是否同意原告
    之撤回，堪認其同意原告撤回該部分之追加，併此敘明。至
    被告陳德欣、陳枝茂部分，因於原告撤回前開追加前均未為
    本院言詞辯論，原告撤回當不用得其同意，併此敘明。　　
二、被告陳德欣、陳枝茂經合法通知，未於最後言詞辯論期日到
    場，核無民事訴訟法第386條各款所列情形，爰依原告之聲
    請，由其一造辯論而為判決。
貳、實體部分：
一、原告起訴主張：
㈠、原告係坐落嘉義市○○段○○○段00地號之土地（下簡稱00地號土
    地）及同段00-0地號土地（下簡稱00-0地號土地）之共有人
    ；而00地號土地其上有門牌號碼嘉義市○○路000號之部分建
    物（建號：嘉義市○○段○○段00○號，下稱系爭000號建物）及
    000號建物（000號建物無建號，下稱系爭000號建物，以下
    合稱系爭建物）、及00-0地號土地（下簡稱00-0地號土地）
    ，其上有部分系爭000號建物。
㈡、依建物及土地謄本所記載，000號、000建物及00、00-0地號
    土地，因為繼承原因導致房地不同人，依民法第425條之1第
    1項前段規定，依法推定有租賃關係。被告三人共同繼承土
    地與建物，而原告繼承共有土地，被告三人多年來不承認有
    租賃關係更遑論與原告協議租金。被告三人因無法律上之原
    因而受利益，致原告受損害，為此爰依民法不當得利法律關
    係，提起本訴。
㈢、並聲明：
１、被告陳怡樺、陳德欣、陳枝茂應按嘉義市○區○○路000號及000
    號建物持分比例給付原告合計350,093元，並原告民事準備
    暨調查證據聲請狀繕本送達之日起至清償日止，按年息百分
    之5計算之利息；並自原告民事準備暨調查證據聲請狀繕本
    送達之日起，按嘉義市○區○○路000號及000號建物持分每月
    給付原告合計5,834元。
２、訴訟費用由被告連帶負擔。
３、原告願供擔保，請准宣告假執行。
㈣、對被告答辯之主張：
１、訴外人陳信死亡時，進入繼承關係，即陳信之繼承人於同一
    繼承時起公同共有陳信全部財產，此時前開00、00-0地號土
    地及地上未保存登記000、000號建物既係繼承自陳信，應堪
    認仍符合民法第425條之1屬同一人所有之狀態由繼承人概括
    繼受，次繼承人間就陳信遺產為分割協議將土地及建物協議
    予不同繼承人，當符合「將土地及建物同時讓與相異之人」
    之要件，即同一被繼承人之遺產因繼承人處分行為即分割協
    議同時將建物、土地分別協議讓與不同繼承人並依協議完成
    地政登記、稅籍轉換，致原先同屬一人所有之系爭房地，因
    繼承人為遺產分割之處分行為造成系爭土地、房屋所有權人
    相異之結果，繼承人間因遺產分割之處分行為受讓土地者與
    建物受讓者間，依民法第425條之1第1項推定在建物得使用
    期間內，建物所有權人與土地所有權人間有租賃關係存在。
    故依類推民法第425條之1之適用結果，原告與被告三人間自
    有租賃關係存在。
２、又查原告前用公司登記查詢，曾有二家登記營業，認以申報
    地價8％租金計算屬合理，而請求被告等應按持有建物持分比
    例給付原告起訴前五年金額350,093元【計算式：占用面積×
    持分×申報地價×5×8%=124×7÷48×4萬8,400÷5×8％＝350,093元
    】；又被告等於租賃關係存續期間內應按月給付原告合計5,
    834元【計算式：占用面積×持分×申報地價÷12×8％=124×7÷48
    ×48400×12×8％=5,834元】。
３、至被告陳怡樺說目前沒有使用則無所謂不當得利情事，然被
    告陳怡樺既主張其為建物所有權人之一，自受民法物權保障
    得自由使用、收益等，其怠於行使權利，不得謂無不當得利
    之情形。
４、另就被告陳枝茂之部分，果若如被告陳怡樺所述被告陳枝茂
    與陳信間有使用借貸關係，然其未經原告同意多年來擅自出
    租00-0地號土地與第三人，依民法第472條第2款規定，借用
    人未經貸與人同意允許第三人使用者，貸與人得終止使用借
    貸契約。原告近幾年均有向被告等請求給付土地使用對價，
    可認原告不同意無償使用借貸乙事即終止之事實，故縱被告
    陳枝茂主張因其(借用人)與其父陳信（貸與人)間有使用借
    貸關係，亦因借用人即被告陳枝茂擅自出租00-0地號與第三
    人而由原告依法終止，既使用借貸關係業已終止，被告陳枝
    茂應就其取得占有係有正當權源之事實證明之，如不能證明
    ，則應認原告請求為有理由。
三、被告之答辯：
㈠、被告陳怡樺之答辯：
１、就系爭000號建物部分：
⑴、系爭000號建物當初係由陳信之五位兒子（即陳枝甑、被告陳
    枝茂、陳德三、被告陳德欣、陳果惠）所起建，並由陳信於
    55年取得使用執照，陳信於民國74年過世時，由其八名子女
    所繼承，故可知繼承發生時，建物與土地應非屬陳信一人所
    有，於繼承前房子即已起造，且起造時陳信還在世，並同意
    五位兒子起造建物。基於土地所有人與建物起造人間為父子
    關係，房地所有人具事實上緊密關係，肯認土地所有人同意
    建物起造人使用土地之意，雙方成立不定期無償使用借貸契
    約，建物具合法占有權源。又另依民法第1148條第1項，土
    地繼承人應概括繼承陳信的出借義務。系爭000號建物與土
    地之使用借貸契約關係有法律上之原因，顯無原告陳葉青所
    稱不當得利。
⑵、又民法第425條之1之適用，須以繼承時建物及土地同屬一人
    始有適用，惟陳信過世時，該土地雖為陳信所有，然建物係
    陳信之五位兒子所共同興建，非陳信所有，故建物及土地非
    屬同一人所有，自無原告所稱有民法第425條之1之適用。
⑶、而借貸人死亡，貸與人雖得終止契約，然實務上認為使用借
    貸關係並不因借用人死亡當然消滅，且縱使原告向被告陳枝
    茂提有110年度訴字第38號民事訴訟在案，但非謂起訴即當
    然有催告或止約之效力。故目前系爭000號建物之占有仍具
    合法權源。
⑷、再者，原告於繼承土地時，即可預見土地有建築物之情事，
    然仍繼承之，即容認土地上佔有建物之事實。況系爭000號
    建物雖係由被告陳怡樺即訴外人陳德三女兒手上保有門鎖，
    然並無營業、出租或使用僅為保存保管，既無得利事實，亦
    無不當得利。
２、就系爭000號建物部分：該建物經第一次登記後，所有權人係
    為被告陳枝茂所有。
３、又原告若想終止土地被占用之損害，應提起分割共有物之訴
    ，以中止土地共有關係，惟原告竟以民法第425條之1之規定
    提起不當得利請求租金，無法解決紛爭，欠缺權利保護之必
    要，亦有權利濫用之問題。
４、並聲明：
⑴、駁回原告之訴及其假執行之聲請。
⑵、訴訟費用由原告負擔。
⑶、如受不利之判決，願供擔保請准宣告免為假執行。
㈡、被告陳德欣之答辯：
１、原告的地上面長草，沒有收入，為何我要給錢。
２、系爭000、000建物都是陳信的，是陳信說要蓋的，系爭000號
    建物有貸款，登記給陳枝茂，系爭000號建物我覺得是共有
    的，在繳稅通知單上有四位兄弟的姓名，我目前居住在系爭
    000號建物，建物稅係我所繳納。
３、並聲明：
⑴、駁回原告之訴及其假執行之聲請。
⑵、訴訟費用由原告負擔。
⑶、如受不利之判決，願供擔保請准宣告免為假執行。
㈢、被告陳枝茂未於言詞辯論期日到庭，亦未提出書狀作任何聲
    明或陳述。
四、本院之判斷：
㈠、本件所涉相關法條：
１、民法第425條之1：土地及其土地上之建物同屬一人所有，而
    僅將土地或僅將建物所有權讓與他人，或將土地及建物同時
    或先後讓與相異之人時，土地受讓人或建物受讓人與讓與人
    間或建物受讓人與土地受讓人間，推定在建物得使用期限內
    ，有租賃關係。其期限不受第四百四十九條第一項規定之限
    制。
２、民法第179條：無法律上之原因而受利益，致他人受損害者，
    應返還其利益。雖有法律上之原因，而其後已不存在者，亦
    同。
㈡、系爭000號建物部分：
１、原告主張系爭000號建物為被繼承人陳信所起造，是以起造後
    應屬陳信所有，陳信過世後應由其繼承人共同繼承所有權，
    並且其可對被告3人主張無權占用相當於租金之不當得利云
    云。
２、不動產物權，依法律行為而取得、設定、喪失及變更者，非
    經登記，不生效力。民法第78條第1項定有明文。再土地法
    第43條規定，依本法所為之登記，有絕對效力。此規定係為
    保護因信賴登記取得土地權利之第三人而設，故登記原因無
    效或得撤銷時，在第三人未取得土地權利前，真正權利人對
    於登記名義人仍得主張之；依土地法所為之登記有絕對真實
    之公信力，縱使債務人之處分有無效之原因，在債權人未提
    起塗銷登記之訴，並得有勝訴之確定判決以前，其登記不失
    其效力（最高法院40年台上字第1892號、50年台上字第96號
    判例參照）。
３、系爭000號建物於55年12月26日建築完成，並於57年1月22日
    登記為被告陳枝茂所有，此有該建物之建物第一類謄本附卷
    可查（見本院卷㈠第217頁），故可認該建物自始至終均為被
    告陳枝茂所有，被繼承人陳信並無所有權或持分，是被繼承
    人陳信過世後，該部分不生所謂之繼承問題，該建物仍屬被
    告陳枝茂所有，原告亦不會因為被繼承人陳信過世而因繼承
    關係取得系爭000號建物所有權。雖被告陳枝茂於本院110年
    訴字第38號事件自陳系爭建物於起造時為其與被繼承人陳信
    各出資20萬興建（見本院110年度訴字第38號卷第143頁），
    為被告陳怡樺所否認，此部分有利於原告之事實，理應由原
    告舉證，然原告除上開被告陳枝茂之自陳外，並無其他佐證
    ，況且，如前所述，該建物既於一開始即登記為被告陳枝茂
    所有，縱認被繼承人陳信為原始出資起造人，亦不影響被告
    陳枝茂因登記而為所有權人之事實，故被告陳枝茂前開自陳
    ，自難作為有利於原告認定之證據。又被告陳德欣雖於本院
    辯論時陳稱系爭000號建物為被繼承人陳信的，只是因為有
    貸款登記給被告陳枝茂，但此部分亦缺乏相關佐證可供認定
    ，且縱被告陳德欣所言為真，僅為系爭000號建物登記所有
    權之動機，實際上該建物所有權人於一開始登記時即登記與
    被告陳枝茂，可認被告陳枝茂即為該建物所有權人，被繼承
    人陳信並未取得所有權。
４、又無權占有「他人」土地或建物，得請求相當於租金之不當
    得利，然此處無權占有之前提是，該土地或建物必須屬於請
    求權人所有，倘非所有權人，第三人當不得據以主張不當得
    利。原告並非系爭000號建物所有權人，亦無任何持分，當
    不得以被告陳枝茂無權占用其系爭000號建物而向其請求相
    當於租金之不當得利。
５、另該建物既為陳枝茂所有，另2被告陳德欣、陳怡樺並未因繼
    承或其他法律關係取得系爭000號建物之所有權，且無其他
    證據足以證明被告陳怡樺有使用該建物之事實，自無所謂無
    權占有而應給付原告相當於租金不當得利之問題。
６、是原告起訴主張門牌號碼000號被告應給付其相當於租金之不
    當得利，為無理由，應予駁回。另該建物縱如原告所述其因
    繼承取得所有權，亦無民法第425條之1之適用（同下系爭00
    0號建物所述），併此敘明。
㈢、系爭000號建物部分：　　　　　　　　
１、當事人主張有利於己之事實者，就其事實有舉證之責任。但
    法律別有規定，或依其情形顯失公平者，不在此限。民事訴
    訟法第277條第1項定有明文。
２、系爭000號建物為並未辦保存登記之建物乙節，為兩造所未爭
    執，是以，該建物之所有權即應視由何人原始取得，亦即由
    何人原始出資起造。原告主張系爭000號建物為被繼承人陳
    信所出資興建云云，並提出此部分本院110年度訴字第38號
    被告陳枝茂自陳：門牌號碼文化路000號為陳枝茂持分4分之
    1，陳信持分4分之3（見本院110年度訴字第38號卷第143頁
    ）為其論據，為被告陳怡樺所否認，被告陳怡樺並主張該建
    物為陳信之五位兒子（即陳枝甑、被告陳枝茂、陳德三、陳
    德欣、陳果惠）所興建等語。就是否為被繼承人陳信所出資
    興建，因涉及原告是否有本件所有權而得主張不當得利之請
    求權人此一要件，故原告應先舉證證明被繼承人陳信是否為
    原始出資起造人，倘被繼承人陳信為原始出資起造人，原告
    當可因繼承法律關係取得該建物之持分。就建物的持分比例
    ，被告陳枝茂於本院110年度訴字第38號陳稱被繼承人陳信
    為4分之3，而被告陳德欣則於本院陳稱該建物為被繼承人陳
    信所有，兩者所陳不同，已有所疑，況原告自始至終，除前
    開所述外，並無提出其他證據可供證明該建物之原始出資起
    造人為被繼承人陳信。
３、況且，就原告所提出之使用執照及建築執照以觀（見本院卷㈠
    第107、109頁），該使用執照及建築執照上之申請人均為被
    告陳枝茂、陳德欣，第三人陳枝甑、陳德三、陳果惠，就一
    般通念，使用及建築執照上之人，除有特別情形外，即為原
    始出資起造人，由此亦可佐證被繼承人陳信並非原始出資起
    造人。
４、被繼承人陳信既非系爭000號建物所有權人，原告即無法以繼
    承法律關係取得所有權，故被告3人縱有不當得利，原告並
    非請求權人，當不得就此向被告請求。
㈣、另原告除請求被告3人該建物起訴前五年之不當得利外，尚請
    求被告3人需每月給付原告5,834元之不當得利，然如前所述
    ，此部分原告並非請求權人，亦不能基於不當得利法律關係
    主張。　　
㈤、原告主張系爭000、000號建物因土地與其坐落之建物並非同
    一人所有，依據民法第425條之1，被告就該建物屬於租賃關
    係，自有不當得利。然民法第425條之1要件為土地與建物必
    須為同一人所有，後因為土地或建物其中之一讓與他人或是
    兩者讓與不同人，推定建物與土地間有租賃關係。本件原告
    所主張者，為無權占用建物之不當得利法律關係，並非主張
    無權占用土地之不當得利法律關係，其所主張之民法第425
    條之1與本件並無任何關聯，併此敘明。
五、綜上所述，原告以民法第425條之1主張被告3人就系爭000、
    000號屬於租賃關係而有不當得利請求渠等應給付35萬93元
    ，及自民事準備暨調查證據聲請狀繕本送達之日起至清償日
    止，按年息百分之5計算之利息；及自原告民事準備暨調查
    證據聲請狀繕本送達之日起，按系爭建物持分每月給付原告
    合計5,834元，因原告並非系爭建物之所有權人，即非不當
    得利之請求權人，且本件與租賃關係無涉，其起訴為無理由
    ，應予駁回。又原告之訴既經駁回，其假執行之聲請亦失所
    附麗，併與駁回之。
六、本件事證已臻明確，兩造其餘攻擊防禦方法及未經援用之證
    據，經本院斟酌後，認均不足以影響本判決之結果，爰不逐
    一詳予論駁，併此敘明。
七、據上論結，本件原告之訴均為無理由，依民事訴訟法第78條
    、第85條第1項，判決如主文。
中　　華　　民　　國　　111 　年　　1　 　月　　18　　日
　　　　　　　　　民事第一庭　法　官　唐一强
以上正本係照原本作成。
如對本判決上訴須於判決送達後20日內向本院提出上訴狀。
如委任律師提起上訴者，應一併繳納上訴審裁判費。   
中　　華　　民　　國　　111 　年　　1 　　月　　18　　日
                              書記官  黃妍爾